【裁判字號】    98,家訴,33
【裁判日期】    990212
【裁判案由】    請求領取遺款
【裁判全文】
臺灣屏東地方法院民事判決              98年度家訴字第33號
原      告  乙○○
被      告  行政院國軍退除役官兵輔導委員會屏東縣榮民服務
            處
法定代理人  甲○○
訴訟代理人  丙○○
上列當事人間請求請求領取遺款事件，本院於民國99年2 月4 日
言詞辯論終結，判決如下：
    主      文
原告之訴駁回。
訴訟費用由原告負擔。
    事實及理由
一、按訴狀送達後，原告不得將原訴變更或追加他訴。但擴張或
    減縮應受判決事項之聲明者，不在此限。民事訴訟法第255
    條第1 項第3 款定有明文。本件原告原請求被告給付新臺幣
    （下同）1,174,785 元，嗣減縮聲明為：被告應給付原告1,
    173,387 元。核屬減縮應受判決事項之聲明，合於上揭規定
    ，先予敘明。
二、原告主張：
  (一)訴外人鄭昌日為榮民，生前因年事已高且又重病，而於重病
    期間委託原告代其處理一切事務，包括身後事務，並應允死
    亡後所遺餘款全數歸原告所有，並於民國98年6 月7 日書立
    委託書（下稱系爭委託書）。嗣鄭昌日已於同年月10日死亡
    ，其身後事亦已處理完畢，並遺有遺款1,173,387 元由被告
    保管中。系爭委託書核屬鄭昌日書立之遺囑，惟原告本於系
    爭委託書向被告請求給付上開鄭昌日之遺產卻遭被告拒絕，
    為此提起本訴，並聲明：被告應給付原告1,173,387 元。
  (二)對被告抗辯之陳述：
  1.原告於八十幾年間因在鄭昌日住處附近購屋後認識鄭昌日，
    平日即互有往來，因此，鄭昌日較信任原告。又鄭昌日平時
    獨居，於98年4 月間因發現罹患胃癌，原告協助鄭昌日處理
    相關看護及醫療事務，嗣因鄭昌日在大陸地區之親戚希望伊
    協助辦理鄭昌日至大陸地區療養，伊亦協助與屏東榮民服務
    處接洽，並為鄭昌日辦理護照及領取退休俸事宜。惟因鄭昌
    日復於98年6 月7 日因血糖過低昏倒，經就醫後，鄭昌日自
    知時日無多，乃請見證人張龍仁代筆委託書，再由鄭昌日確
    認簽名，鄭昌日自7 日就醫後至9 日為止神識均相當清醒，
    放棄急救聲明亦係伊自行簽名。
  2.見證人張龍仁係從事房地產買賣生意，與鄭昌日雖非極要好
    朋友，但鄭昌日認識且認為張龍仁較懂得處理這方面事務，
    因而指定張龍仁代筆委託書內容。
三、被告則以：
  (一)原告與鄭昌日並無親屬關係，系爭委託書上載書立日期為98
    年6 月7 日，而鄭昌日係同年月10日死亡，當時鄭昌日意識
    狀況是否清楚容有疑問，再者系爭委託書文字亦非鄭昌日之
    筆跡，況依當時情況鄭昌日理當以醫療急救為主，不會想到
    寫委託書；再者，倘鄭昌日係出於感謝原告之意而欲將遺產
    給原告，理應早先即可處理，不會拖到最後身體狀況不好才
    處理，也不會找一位不常往來之張龍仁來幫伊處理，故被告
    否認系爭委託書之真正。
  (二)縱認系爭委託書為真正，其並不符合代筆遺囑之法定要件而
    應屬無效等語置辯，並聲明：請求駁回原告之訴。
四、兩造不爭執及爭執事項：
  (一)兩造不爭執事項：
    訴外人鄭昌日為榮民，於98年6 月10日死亡，並遺有遺產1,
    173,387 元，因其在臺無親屬，被告為其法定遺產管理人。
  (二)兩造爭執事項：
    原告提出之系爭委託書（即本院卷第4 頁）是否真正？又其
    法律性質及效力為何？
五、經查：
  (一)關於系爭委託書之書立緣由，原告自陳鄭昌日於98年4 月間
    得知罹患胃癌後，曾向其表示財產不留給政府，要伊帶其返
    家處理財產，鄭昌日原先想回去大陸地區，因而要伊協助辦
    理出境證件及退休俸之全額領取事宜，當時伊協助鄭昌日處
    理生活事務是義務幫忙，並沒有提到報酬，伊亦不知鄭昌日
    之財產狀況，此期間鄭昌日也曾移轉一間房屋所有權給原告
    ；又系爭委託書是在鄭昌日生命最後期所寫，是在交代後事
    的處理，因六月份該次身體狀況較不好，鄭昌日自覺來日不
    多已不可能到大陸地區才寫系爭委託書，系爭委託書是鄭昌
    日之遺囑等語（見本院卷第191 、201 頁）。姑不論被告對
    於系爭委託書真正性之爭執，由原告所述過程可知，原告或
    基於情誼協助鄭昌日之生活及就醫，鄭昌日在感念之餘，亦
    曾將名下房屋移轉贈與原告作為酬謝，至於其他財產之處理
    ，鄭昌日原先係規劃欲將財產帶回大陸地區，惟在98年6 月
    上旬健康狀況惡化後，自知時日不多已不可能返回大陸地區
    ，始著手交待後事之處理，此由原告另自陳：寫系爭委託書
    時，鄭昌日是希望原告協助處理就醫及身後事，等伊死亡剩
    下的遺產就全數給予原告，不管剩多少，當時鄭昌日也沒有
    預計自身壽命還有多長等語（見本院卷第191 頁）可得佐證
    。足認雖系爭委託書係以「委託書」名義、內容提及「死亡
    所餘款數全歸乙○○為酬金」之用語，惟系爭委託書實係鄭
    昌日所為之單獨行為，內容涉及後事及遺產之分配執行，內
    容概括，效力亦俟鄭昌日死亡始發生等情以觀，系爭委託書
    之性質並非一般委任契約，而核屬鄭昌日之遺囑，此亦為原
    告所肯認，至其表示委由原告處理財產及身後事務，而欲將
    死後餘款交付原告之意思，解釋鄭昌日意思表示之真意，應
    係附負擔之遺贈行為。
  (二)按法律行為，不依法定方式者，無效。但法律另有規定者，
    不在此限；又代筆遺囑，由遺囑人指定三人以上之見證人，
    由遺囑人口述遺囑意旨，使見證人中之一人筆記、宣讀、講
    解，經遺囑人認可後，記明年、月、日及代筆人之姓名，由
    見證人全體及遺囑人同行簽名，遺囑人不能簽名者，應按指
    印代之，民法第73條及第1194條分別定有明文。因此，代筆
    遺囑，未依上開法定方式製作者，自屬無效（最高法院81年
    度台上字第484 號判決意旨亦可資參照）。本件系爭委託書
    倘為真正，其性質應屬遺囑已據前述，再觀其內容，原告主
    張係由見證人張龍仁代筆，鄭昌日簽名確認，則其遺囑方式
    要屬代筆遺囑。然遺囑為要式行為，除有特別規定外，須依
    法定方式為之始生效力，又依上開規定代筆遺囑須由遺囑人
    指定三人以上為見證人，以昭慎重，而防作偽，本件依原告
    所述及系爭委託書所載，僅訴外人張龍仁一人為見證人並簽
    名於其上，其顯然不符合上開法定之要式，從而，縱認系爭
    委託書為真正，然因其未具備代筆遺囑之法定方式，依法並
    不生遺囑之效力。又因不論系爭委託書之真正與否，系爭委
    託書並不發生法律上效力，是兩造關於系爭委託書之真正性
    爭執，即毋庸再予審論。
六、綜合上述，本件縱如原告主張系爭委託書為真正，惟因其性
    質屬遺囑，然並不具備法定要式，而不發生遺囑之效力，原
    告自亦不得據此向被告請求給付關於鄭昌日之遺產。從而，
    原告本於系爭委託書，請求被告給付原告鄭昌日之遺產1,17
    3, 387元為無理由，應予駁回。
七、本件事證已臻明確，兩造其餘關於訴外人鄭昌日之死亡前之
    意識狀況及其在系爭委託書上簽名之真正之攻擊防禦方法及
    聲請調查證據，經本院斟酌後，認均不足以影響本判決之結
    果，爰不逐一論列，附此敘明。
八、據上論結，原告之訴為無理由，依民事訴訟法第78條，判決
    如主文。
中    華    民    國    99    年    2     月    12    日
                      家事法庭法  官  林雅莉
正本係照原本作成。
如對本判決上訴，須於判決送達後20日內向本院提出上訴狀並表
明上訴理由，如於宣示後送達前提出上訴者須於送達後10日內補
提上訴理由書（須附繕本）。
中    華    民    國    99    年    2     月    22    日
                              書記官  胡世瑩

司法院資訊處製作；財團法人民間司法改革基金會備份。
